臺灣高等法院高雄分院刑事判決　　　　　九十一年度上易字第一二九三號
　　上　訴　人　台灣高雄地方法院檢察署檢察官
　　被　　　告　甲○○
　　　　　　　　乙○○
　　共　　　同
　　選任辯護人　侯重信
　　　　　　　　戴國石
　　　　　　　　蔡吉記
右上訴人因被告偽造文書等案件，不服臺灣高雄地方法院九十年度易字第九六四號，
中華民國九十一年七月十七日第一審判決（起訴案號：臺灣高雄地方法院檢察署八十
九年度偵字第二五三三五號），提起上訴，本院判決如左：
      主      文
上訴駁回。
      理      由
一、本案經本院審理結果，認第一審判決被告無罪並無不當，應予維持，並引用第一
    審判決書記載之理由。（如附件一）
二、檢察官上訴意旨如附件(二)上訴書所載。
三、查財政部八十九年八月十七日台財融第八九七四六０九二號函高雄市政府財政局
    ，其函文如下：
  「一復貴局八十九年六月二十七日高市財政三字第七八九三號函。
    二按本部八十九年五月十九日台財融第八九七三二五一一號函釋信用合作社社員
      代表理監事及經理人應具備資格條件及選聘辦法（以下簡稱選聘辦法）第四十
      六條、第四十七條、第四十九條規定之社員代表、理事、監事、經理人於任期
      內發生或不符第四條或第五條情事之一者，「解任之」之規定，係指當然解任
      ，無須再經一定程序，即發生解任效果。該函係就信用合作社法之授權法規（
      選聘辦法）所為之釋示，依據司法院大法官會議釋字第二八七號解釋，行政主
      管機關就行政法規所為之釋示，係闡明法規之原意，應自法規生效之日起有其
      適用。
    三上該選聘辦法係本部依信用合作社法第十六條第四項授權所訂定，而該法之立
      法目的係因信用合作社得對外收受他人款項為負債經營，爰負責人應具備高度
      之信賴性及專業性以保障存款人權益，應具有相當公益基礎。故本案當事人是
      否有不符上開辦法所訂資格之事實，而致生法律上效果，係行政金融管理法令
      適用範疇，應屬行政作用權範圍，應由行政機關依職權查處，如確有案關事實
      ，即應在行政管理登記上為註銷登記處分，如當事人對註銷登記處分依據之事
      實有所不服，應循行政救濟程序辦理，僅在非涉及金融管理法適用範圍之事項
      爭議（如賄選），始得作為民事訴訟之標的。
    四本案該社理事主席丙○○因在金融機構之授信有延滯繳息三個月以上之事實既
      經債權銀行（台灣土地銀行鳳山分行）證實在案，而不符選聘辦法第五條第二
      項之規定，依同辦法第四十六條規定即生當然解任之法律效力，在行政上自應
      註銷其理事相關登記，爰請依本部八十九年六月九日台財融第八九七一四三五
      五號函辦理註銷其理事相關登記。在該理事主席註銷登記後之職權行使，為尊
      重司法機關受理本案所為不得以違反「信用合作社社員代表理監事及經理人應
      具備資格條件及選聘辦法第五條第二項第十一款」規定為由，舉辦補選之假處
      分未確定前，在行政處理上，仍得以註銷該理事主席之理事登記事由，由理事
      會互推一人對外行使該理事主席職權，於此，與該法院假處分主文內容並不相
      牴觸。」
      再高雄市政府財政局亦依此函示，而以八十九年八月二十四日八九高市財政三
      字第一一三七八號函告知高雄市第三信用合作社，要求高雄市第三信用合作社
      依上開函示辦理丙○○之理事註銷登記，並推選一人對外行使理事主席職權。
      因而，高雄市第三信用合作社依上級主管機關之行政權指揮，而將丙○○之理
      事資格註銷，且由理事會互推一人對外代表理事會行使職責上依上級主管機關
      指揮通知理事出席會議，甲○○為理事，參與開會表決，並受推選代表理事會
      行使職權，被告等所為純係依據所屬主管機關命令之行為。按依法令之行為不
      罰，刑法第二十一條第一項定有明文，故被告二人並無違背查封效力之犯行，
      而被告等嗣後將信用合作社法定代理人印鑑章或法定代理人名義，更換為甲○○，分別向合作金庫高雄支庫、高雄市政府財政局辦理變更登記，亦係甲○○
      本於職權之行為，要無明知不實而使公務員登載於公文書之犯行，此外又查無
      其他任何積極之證據，足認被告有上述犯行，因此原審以不能證明被告犯罪而
      諭知無罪之判決，核無不合，檢察官上訴意旨，仍執前詞，指摘原判決不當、
      為無理由、應予駁回。
四、末查告訴人丙○○指上述財政部函文係違法之行政命令云云；按本院審判之範圍
    ，係被告依該法令而為有無犯罪之故意，至於財政部該函是否違法，則非本院審
    究範圍，併此明。
據上論結，應依刑事訴訟法第三百六十八條、第三百七十三條，判決如主文。
本案經檢察官王登榮到庭執行職務。
中    華    民    國     九十一     年      十一      月       十九     日
                              臺灣高等法院高雄分院刑事第九庭
                                  審判長法官  張明松
                                        法官  任森銓
                                        法官  江泰章
右正本證明與原本無異。
不得上訴。
                                      書記官  郭榮芳
中    華    民    國     九十一     年      十一      月    二十一      日
                                                                        Ｆ
附件：
臺灣高雄地方法院刑事判決                            九十年度易字第九六四號
    公  訴  人  臺灣高雄地方法院檢察署檢察官
    被      告  甲○○  男  六十五歲（民國○○○年○○月○日生）
                        住高雄市鼓山區○○○路十一之三號二樓之一
                        身分證統一編號：Ｅ一四六九二一號
                乙○○  男  六十五歲（民國○○○年○月○○日生）
                        住高雄市新興區○○○路二九八號
                        身分證統一編號：Ｅ一一五二五五一號
    共      同
    選任辯護人  戴國石律師
                鄭銘仁律師
                蔡吉記律師
右列被告因偽造文書等案件，經檢察官提起公訴（八十九年度偵字第二五三三五號）
，本院判決如左：
    主  文
甲○○、乙○○均無罪。
    理  由
一、公訴意旨略以：被告甲○○、乙○○分別擔任高雄市第三信用合作社（下稱三信
    ）理事及總經理職務，而丙○○則係該社理事主席，民國八十八年九月間，甲○○等理事以丙○○發生「信用合作社社員代表理監事及經理人應具備資格條件及
    遴選辦法」（下稱選聘辦法）第五條第二項第十一款之情事，乃將丙○○理事主
    席之職務予以解任，為此丙○○即向臺灣高雄地方法院聲請假處分，並由該院於
    八十八年九月三十日以八十八年度全字第四八九一號裁定：「債權人（即丙○○
    ）以新台幣五百萬元或同額之台灣省合作金庫可轉讓定期存單為債務人（即三信
    ）供擔保後，准予繼續行使其於高雄市第三信用合作社民國八十七、八十八、八
    十九年度之理事主席暨理事職務之執行；債務人並不得以債權人違反信用合作社
